【裁判字號】    99,訴,775
【裁判日期】    990818
【裁判案由】    損害賠償
【裁判全文】
臺灣士林地方法院民事判決               99年度訴字第775號
原      告  乙○○
被      告  甲○○
上列當事人間刑事附帶民事訴訟請求損害賠償事件，經本院刑事
庭裁定移送審理（99年度審附民字第154號），本院於民國99年8
月4日言詞辯論終結，判決如下：
    主  文
被告應給付原告新臺幣貳萬元。
原告其餘之訴駁回。
本判決第一項得假執行。
    事實及理由
一、原告起訴主張：被告因攜寵物愛犬至原告經營之「魔顏寵物
    美容澡堂」洗澡及剃毛產生消費糾紛，因而自民國98年8 月
    6 日起至同月9 日止，陸續於雅虎奇摩部落格網站，刊登文
    章散佈前往該店消費之情形。被告並於文章中刊載「他身上
    有很重的菸味，牙齒不知道是不是因抽菸搞的超黃」、「惡
    劣的寵物工作者」、「沒有耐心善待貓狗的人，為什麼要從
    事寵物相關行業，就為了賺錢」等字句，並以「該死的寵物
    美容師」、「可惡澡堂」及「可惡澡堂水槽」為標題，轉貼
    原告及該店照片，嚴重影響原告名譽及商譽，致原告業績一
    落千丈，精神上痛苦難以言喻。原告經營寵物美容店，每月
    業績新臺幣（下同）8 萬元，由於被告之不當行為，造成實
    質營業損失48萬元，為此訴請被告如數賠償；另就非財產上
    之損害，依民法第195 條第1 項規定，請求賠償100 萬元等
    語。並聲明求為判決：被告應給付原告148 萬元。
二、被告則以：被告依自身消費經驗發表言論，並非以損害原告
    為唯一目的，係善意發表言論，且原告公開營業，係影響不
    特定多數人，並非私德私事，是被告所言應係言論自由保障
    之範疇。至被告雖有稱「該死」等語，惟此語僅係被告個人
    主觀好惡，與誹謗或侮辱有間。又被告刊登的文章，內嵌照
    片於98年8 月6 日刊登當天即撤除，次日重新刊登之文章內
    容則將原告寵物美容店地址、店名等資料刪除。部落格照片
    則於98年9 月2 日警局製作筆錄經警員提示後，於返家時立
    即刪除，至於98年8 月7 日重新刊登之已刪除澡堂名稱文章
    ，則於同年11月3 日地檢署開庭時撤除。被告文章刊登時間
    極短，且部落格瀏覽人數不多，原告預約客戶踴躍，寵物店
    生意並未因此受影響。依本院函查之國稅局資料，原告寵物
    店98年8 月核定營業額為2,000 餘元，98年9 月為8 萬元，
    足認被告文章未影響原告營業。至「魔顏寵物美容澡堂」因
    違反其他法令，遭政府機關撤照停業，其停業自與被告發表
    文章無相當因果關係。原告事發後出國旅遊，更至日本添購
    工作服，可見生活愜意。至其所提98年11月11日門診收據及
    「助眠藥」處方，因助眠藥開立原因甚多，原告工作忙碌應
    係主因，遑論就診時距被告刊登文章已有3 個月時間。被告
    非惡意謾罵原告，被告已於訴訟中多次向原告鞠躬道歉，並
    刊登道歉啟事，自身長期失業，罹患紅斑性狼瘡，父親更因
    住院需照顧，被告無法正常就業，更無法負擔原告之賠償請
    求金額等語為辯，並聲明求為判決駁回原告之訴。
三、兩造不爭執之事實：
  (一)被告確曾於98年8 月6 日起至同月9 日止，於雅虎奇摩部落
    格網站，刊登文章散佈前往該店消費之情形。被告並於文章
    中刊載「他身上有很重的菸味，牙齒不知道是不是因抽菸搞
    的超黃」、「惡劣的寵物工作者」、「沒有耐心善待貓狗的
    人，為什麼要從事寵物相關行業，就為了賺錢」等字句，並
    以「該死的寵物美容師」、「可惡澡堂」及「可惡澡堂水槽
    」為標題，轉貼原告庭及該店照片。
  (二)原告經營之「魔顏寵物美容澡堂」因係於住宅區營業，經主
    管機關要求後，於98年10月21日停業。
四、按因故意或過失，不法侵害他人之權利者，負損害賠償責任
    ; 不法侵害他人之身體、健康、名譽、自由、信用、隱私、
    貞操，或不法侵害其他人格法益而情節重大者，被害人雖非
    財產上之損害，亦得請求賠償相當之金額，民法第184條第1
    項前段、第195條第1項前段分別定有明文。又按名譽有無受
    損害，應以社會上對個人評價是否貶損作為判斷之依據，苟
    其行為足以使他人在社會上之評價受到貶損，不論其為故意
    或過失，均可構成侵權行為（最高法院90年臺上字第646 號
    判例意旨參照）。次按行為人之言論內容可區分為事實陳述
    及意見表達，言論屬陳述事實時，依其所提證據資料，足認
    為行為人有相當理由確信其為真實者（參見司法院大法官會
    議釋字第509 號解釋）；又言論如屬意見表達者，則以善意
    發表，對於可受公評之事，而為「適當」之評論者，為侵害
    他人名譽權者阻卻不法性之要件。惟如事涉私德而與公共利
    益無關者，無論其所述侵害他人名譽之事是否得證明為真實
    ，均無法阻卻其違法性（刑法第310 條第3 項規定參照）。
    經查：
  (一)被告於文章中刊載之前揭文字，其中「他身上有很重的菸味
    ，牙齒不知道是不是因抽菸搞的超黃」係屬事實陳述範疇之
    言論；另「惡劣的寵物工作者」、「沒有耐心善待貓狗的人
    ，為什麼要從事寵物相關行業，就為了賺錢」等字句，並以
    「該死的寵物美容師」、「可惡澡堂」及「可惡澡堂水槽」
    為標題，轉貼原告及該店照片，則係根基於被告所陳述之事
    實，對原告所為之「意見表達」。惟原告身上是否有很重菸
    味、牙齒是否超黃，本屬個人生活習慣之私德事項，與原告
    經營寵物美容店業務，並無直接必然之關連性，本無須就上
    開事項公諸於社會大眾。被告上開足以侵害原告名譽之言詞
    ，無論是否屬實，依前揭法條規定，均應認為具有不法性。
    至被告所謂「該死」、「可惡」之言詞，配合原告及寵物店
    照片之張貼，指涉對象明顯，純屬侮辱性言詞，足以侵害原
    告之名譽權，且已逾「合理」評論之範疇，至為灼然。被告
    抗辯係善意發表言論，所述並非私德私事，「該死」僅係個
    人主觀好惡之表達，並非不法云云，尚非可採。
  (二)被告不法侵害原告名譽權之事實既經本院認定如上，揆諸前
    揭法條規定及說明，原告訴請非財產上之損害賠償，自屬有
    據。本院審酌被告係刊登於個人部落格，依被告所提98 年8
    月10日列印資料，累積瀏覽人數為192 人（本院卷第10 7頁
    ），被告於刊登後次日陸續刪除文章中原告及寵物店之特徵
    、98年9 月初刪除照片，是上開足以損害原告名譽之言語、
    照片，當僅係「小眾」間之流傳。復因原告尚非公眾人物，
    因閱覽被告部落格，得將部落格文字、照片與原告本人結合
    ，因而對原告作出貶損之評價者，更屬有限。又被告於98年
    間原雖於臺北高等行政法院擔任書記官，惟已於98年間離職
    ，被告於98年度在該院薪資所得僅19萬5,893 元（本院卷第
    29頁稅務電子閘門財產所得調件明細表）。其後於99年3 月
    間轉至泰舍實業股份有限公司任職，月薪僅2 萬1,000 元，
    惟亦於同年5 月間離職，有被告所提勞工保險投保資料在卷
    足佐（本院卷第48頁）。參以被告父親、本人接續罹病，有
    被告所提相關就醫、診斷資料在卷可佐（本院卷第65-70 頁
    ），堪信其境況非佳；另原告為資深之寵物美容工作者，目
    前有自有房屋，綜酌上揭原告名譽受損情形及兩造經歷、財
    產狀況，本院所得請求賠償之精神慰撫金，以2 萬元為相當
    ，原告請求賠償100 萬元，顯屬過高。
五、至原告請求48萬元之營業損失部分：
  (一)依本院依職權向臺北市商業處函查所得資料，原告經營之「
    魔顏寵物澡堂」係於98年8 月28日核准商業設立登記，於同
    年10月21日核准歇業（本院卷第36頁）。且依原告所自陳，
    係因其於住宅區營業，與相關規定不符，經檢舉後主管機關
    要求停業（本院卷第80頁），則原告所經營之「魔顏寵物澡
    堂」，縱於98年10月21日以後受有無營業收入之損害，亦係
    因主管機關之行政作為介入所致，與被告前揭網路部落格針
    對「魔顏寵物澡堂」之言詞，並無相當因果關係。
  (二)至被告公布文章後至98年10月21日「魔顏寵物澡堂」歇業前
    之期間部分：
    按當事人主張有利於己之事實者，就其事實有舉證之責任，
    民事訴訟法第277 條前段定有明文。本件原告就98年8 月6
    日被告文章公布前、後，營業額究有如何之影響，並未舉證
    以實其說。且原告經營者之寵物美容店，並非眾所周知之知
    名品牌，前揭閱覽被告部落格之少數人，是否為寵物飼養者
    、是否於98年10月21日前原有至原告處消費之意圖，因閱覽
    文章而未前往等，均有未明，原告訴請此期間之營業損失賠
    償，亦難認有據。況且，被告通篇部落格之言論，除上開侵
    害原告名譽權之言詞外，亦有若干關於消費環境之敘述、屬
    合理評論範疇之言詞，原告果有業績受影響情事，則真正影
    響理性之消費者消費意願者，與其說是被告上開涉及原告私
    德、情緒性之侮辱言詞，毋寧說是其餘事實陳述、合理評論
    範疇內之表達。
  (三)依上所述，原告主張因被告之侵權行為受有48萬元之營業損
    失，當非可採。
六、綜上，原告本於侵權行為法律關係，依民法第184 條第1 項
    前段、第195 條第1 項之規定，請求被告賠償慰撫金100 萬
    元、營業損失48萬元，於慰撫金之請求2 萬元範圍內，為有
    理由，應予准許，逾此範圍之慰撫金、營業損失請求，則為
    無理由，應予駁回。
七、本判決所命給付金額，未逾50萬元，應依民事訴訟法第389
    條第1 項第5 款宣告假執行。
八、本件事證已臻明確，其餘兩造主張、陳述暨所提之證據，經
    審酌均與本院前揭判斷不生影響，爰不一一詳予論述，附此
    敘明。
九、本件損害賠償事件乃刑事附帶民事訴訟，由刑事庭移送前來
    ，迄本院言詞辯論終結為止，當事人並無任何裁判費或其他
    訴訟費用之支出，自無諭知訴訟費用負擔之必要，末此敘明
    。
十、據上論結，原告之訴為一部有理由，一部無理由，依民事訴
    訟法第389 條第1 項第5款，判決如主文。
中    華    民    國    99    年    8     月    18    日
                  民事第一庭  法  官  王本源
以上正本證明與原本無異。
如對本判決上訴，應於判決送達後20日內向本院提出上訴狀；若
委任律師提起上訴者，應一併繳納上訴審裁判費，否則本院得不
命補正逕行駁回上訴。
中    華    民    國    99    年    8     月    24    日
                              書記官  蔡岳霖

司法院資訊處製作；財團法人民間司法改革基金會備份。
